臺北高等行政法院判決　　　　　　　　　　　　　　九十年度訴字第四二四五號
　　　　　　　　　　　　　　　.
　　原　　　告　安泰證券金融股份有限公司
　　代　表　人　甲○○董事長.
　　訴訟代理人　林瑞彬律師
　　　　　　　　袁金蘭 (會計師)
　　被　　　告　財政部臺北市國稅局
　　代　表　人　張盛和（局長）
　　訴訟代理人　乙○○
右當事人間因營利事業所得稅事件，原告不服財政部中華民國九十年四月六日台財訴
字第○九○一三五三五○一號訴願決定，提起行政訴訟。本院判決如左：
　　主  文
原告之訴駁回。
訴訟費用由原告負擔。
　　事  實
一、事實概要：原告民國八十四年度營利事業所得稅及結算申報，列報證券交易所得
    新台幣（下同）六、八八九、三○七元。自行申報應納稅額四○、一三八、二三
    ○元，減除暫繳稅款三、○一三、三三八元及尚未抵繳之扣繳稅款二○、三六三
    、六三一元後自行繳納其差額一六、七六一、二六一元。被告初查以原告證券交
    易所得部分，依財政部八十三年二月八日台財稅字第000000000號函釋
    意旨，將無法直接歸屬之營業費用，計算買賣有價證券應分攤營業費用為二六、
    九一七、二七八元，自證券交易收入項下減除，核定證券交易所得為虧損一八、
    ○一八、五一八元；另以原告列報尚未抵繳之扣繳稅款中含前手息扣繳稅款一、
    二五六、八三八元，乃否准系爭前手息一、二五六、八三八元之抵繳應納稅款，
    而相對轉入債券成本，核定本期尚未抵繳之扣繳款為一九、一○六、七九三元。
    原告不服，申請復查結果，未獲變更、提起訴願，經訴願決定駁回，遂提起本件
    行政訴訟。
二、兩造聲明：
　(一)原告聲明：訴願決定及原處分均撤銷。
　(二)被告聲明：駁回原告之訴。
三、兩造之爭點：
  (一)兩造爭點：
    1.原告是否係以有價證券買賣為專業之營利事業？
    2.原告八十四年度買回債券支出之前手息一、二五六、八三八元是否可列入債券
      成本中予以扣除？
　(二)原告主張之理由：
   １．證券交易所得部分：
      原告之營業費用可直接歸屬於營業部、管理部及財務部：
　　    依財政部八十一年七月十八日台財稅第八一一六七二一三○號函釋之意旨觀
        之，原告是否屬以買賣有價證券為事業之營利事業，應按原告實際營運情形
        ，核實認定。經查原告係依「證券金融事業管理規則」規定，經營(1)有價證
        券買賣之融資融券(2)對證券商之轉融通(3)其他經證期會核准之有關業務，係
        一專業證券金融公司。上述工作內容，均已詳載於原告之營業執照。公司設
        營業部（含資訊室）、管理部及財務部，除財務部資金科兼負有價證券買賣
        之融資及原告自身有價證券買賣之資金調度業務外，其餘部門科室均以原告
        經營證券金融業務為唯一職掌。原告八十四年度營利事業所得稅結算申報營
        業費用七三、七○三、四四六元，歸屬營業部門四○、六八○、四○○元、
        管理部門（包含資金科以外之財務部及管理部）二九、九○二、一四二元以
        及財務部資金科三、一二○、九○四元。其中財務部資金科之營業費用三、
        一二○、九○四元，僅佔原告八十四年度營業費用七三、七○三、四四六元
        的百分之四‧二三。上述資料，足證原告並非以有價證券買賣為專業之營利
        事業，被告未審酌原告所提示之證據資料，逕稱原告之營業費用未能明確歸
        屬，駁回原告之訴願申請，其理由著實令以索解。
      由營業費用之歸屬分析，原告係專業之證券金融公司：
　　    所得稅法第四條之一、第二十四條規定之意旨，若營業費用及損失由免稅收
        入與應稅收入所共同發生，且營利事業出售證券之交易所得納入免稅範圍，
        倘免稅項目之成本費用歸由應稅項目吸收，營利事業將雙重獲益，有失立法
        精神。反之，若強令免稅收入吸收應稅項目之成本費用，亦顯係不當擴張所
        得稅法第四條之一「證券交易損失」之範圍，有違所得稅法第四條之一立法
        意旨。今由原告組織架構及八十四年度營業費用發生之實質觀之，除兼負有
        價證券買賣資金調度之財務部資金科外，其餘以經營證券金融相關業務作業
        之部門科室共發生費用計七○、五八二、五四二元，佔總營業費用七三、七
        ○三、四四六元之百分之九五‧七七，足證原告係一專業證券金融公司，而
        被告之認事用法即與成本費用分攤原則相悖，並有不當擴張證券交易損失之
        違誤。
      由法律面觀之，原告並非以有價證券買賣為專業之營利事業：
　　    (1)原告係為專業證券金融公司，並非以從事有價證券買賣為專業之營利事業
          ，依財政部證期會八十四年六月二十九日（八四）台財證字第○一五一二
          號函規定，僅得經營下列業務：「．．．三證券金融事業之資金，除營業
          所需及運用於下列用途外，不得貸與他人或移作他用：(一)銀行存款。(二)購
          買短期票券。(三)購買政府債券。(四)其他經本會核准之用途。」
        (2)嗣後證期會於八十五年一月十八日及八十五年五月七日分別以（八五）台
          財證(四)第五九○○二號函及（八五）台財證(四)第二一六七三號函，始逐步
          准許證券金融事業得以其自有資金購買開放式受益憑證、金融債券及經銀
          行保證之公司債，其購買開放式受益憑證，投資總金額不得超過公司淨值
          之百分之十（嗣後再調整為百分之三十），亦不得超過該受益憑證證券投
          資信託基金淨資產價值之百分之十。上述二函令之用意在於規範證券金融
          事業應以有價證券買賣之融資融券及相關業務為主要業務，亦即財政部證
          期會規定證券金融事業不得以買賣有價證券為專業，其意甚明。原告八十
          四年僅買賣政府債券，係屬資金之理財運用，並非以買賣有價證券為專業
          。
      以實際業務量觀之，原告仍非以有價證券買賣為專業之營利事業：
　　    (1)就實際業務量觀之，原告之融資融券業務係以融資融券金額乘以利率乘以
          融資時間而得到利息收入，營業收入並不包括融資融券之本金在內，為一
          淨額概念，而「有價證券出售收入」係有價證券之售價，並未扣除有價證
          券出售成本，為一毛額之觀念，因此，做業務量之比較時應採用相同之基
          礎，其比較之結果才有意義，亦即應同樣採淨額觀念或毛額觀念之基礎加
          以計算比較。
          Ａ若一致以淨額基礎計算，原告出售有價證券收入減成本後之利得為一○
            、一五五、五九八元，僅佔有價證券利得一○、一五五、五九八元及營
            業收入三三、八五四、一九四元總和之百分之二三‧一，換言之，融資
            融券業務收入達全部收入之百分之七六‧九，足見原告係以融資融券為
            專業。
          Ｂ若以業務量之毛額基礎計算，原告八十四年度融資融券年平均業務量為
            四六○、四一五、七一二元，公債、公司債及短期票券之理財活動之年
            平均額為二六○、五九三、三一二元，該兩部分業務之所得為利息收入
            及手續費收入，均為應課稅之所得。至於有價證券政府債券之年平均額
            為八四、六○○、五七五元，僅佔全部業務（資金運用）之百分之一一
            ‧七，融資融券等業務佔百分之八八‧三，亦可證明原告係以融資融券
            為專業之營利事業。若將營業保證金公債之年平均餘額一○八、○五九
            、二二七元列入有價證券政府債券，亦僅佔全部業務（資金運用）之百
            分之二六‧七，融資融券等業務佔百分之七三‧三，亦足證明原告係以
            融資融券為專業之營利事業。
        　茲彙總上述量化比例：
┌────┬────────┬─────────┬───────────┐
│金    額│原    處    分  │ 依淨額基礎計算   │依業務量之毛額基礎計算│
├────┼────────┼─────────┼───────────┤
│有價證券│（出售收入總額）│        10,155,598│            84,600,575│
│        │     280,785,880│                  │                      │
├────┼────────┼─────────┼───────────┤
│證券金融│（利息收入及    │        33,854,194│           636,408,449│
│業務    │手續費收入）    │                  │                      │
│        │      33,854,194│                  │                      │
├────┼────────┼─────────┼───────────┤
│合    計│     314,640,074│        44,009,792│           721,009,024│
├────┼────────┼─────────┼───────────┤
│比   例 │           89.2%│             23.1%│                 11.7%│
└────┴────────┴─────────┴───────────┘
        (2)綜上，被告認為原告出售有價證券收入（總額概念）佔營業收入（融資融
          券業務收入以淨額概念計算）與出售有價證券收入之和之百分之八九‧二
          ，且買賣證券多屬短期，進出頻繁，因而核定原告係以有價證券買賣為專
          業之營利事業。然探究被告認定以有價證券買賣為專業之方式，係僅由出
          售有價證券金額佔全部收入之比例多寡為斷，而未就原告實際經濟活動觀
          察之，實屬武斷。且其公式之分子與分母，分子為毛額基礎，分母之利息
          收入及手續費收入為淨額觀念，基礎不一致，其計算結果當然有偏頗失真
          。
        (3)觀之原處分判斷原告是否為以買賣有價證券為專業之事業之公式：有價證
          券收入280,785,880元（毛額）÷〔有價證券收入280,785,880元（毛額）
          +營業收入33,854,194元（淨額）〕。此一計算結果，與原告實際營業情
          況完全不符。如前段所述，有價證券之業務量（以投入資金總額）僅佔百
          分之一一‧七，原核定竟達百分之八九‧二，可見其計算之謬誤。融資融
          券之年平均餘額為四六○、四一一五、七一二元，且多為零星且短期之交
          易，因是，其所需投入之人力、時間遠比以自有資金買賣公債所投入之人
          力時間多，且又需對客戶為徵信，交易複雜，原處分及復查決定也未考慮
          該因素，因此，其認為原告八十四年度係以有價證券買賣為專業之營利事
          業，顯有錯誤。
      依司法院釋字第四二○號解釋，原告並非「以買賣有價證券為專業」之營利
        事業：
        (1)按現行所得稅法中並未針對所謂的「以買賣有價證券為專業」之營利事業
          ，就成本計算方式為特別之規定。
        (2)且在「證明責任之客觀分配法則」上，政府當然應該先證明「稅捐構成要
          件事實」確屬存在，才能對人民主張「稅捐債權」。故除非法律有「舉證
          倒置」之設計（例如所得稅法第八十三條之規定），不然應由稅捐稽徵機
          關證明稅捐債權之存在。
        (3)財政部八十三年二月八日台財稅字第八三一五八二四七號函釋、說明、三
          以有價證券買賣為專業之營利事業，其營業費用及借款利息，除可合理明
          確歸屬者得按個別歸屬認列外，應按核定有價證券出售收入、投資債券利
          息收入及其他營業收入比例，計算有價證券出售部分應分攤之費用及利息
          ，自有價證券收入項下減除。」自行以行政命令將營利事業區分為「以買
          賣有價證券為專業者」及「非以買賣有價證券為專業者」，再將歸類為「
          以買賣有價證券為專業之營利事業」，以解釋之方式，改變「證明責任之
          客觀分配法則」（簡言之，納稅義務人要先證明其成本支出可以「合理明
          確歸屬」，方得「個別歸屬認列」，不然即強制依比例分攤），其合憲性
          自然會受到質疑。
        (4)雖然上開函釋、說明、三之「合憲性」已為司法院釋字第四九三號解釋所
          肯定，但在解釋文最後也同時補充載明：「．．．惟營利事業成本費用及
          損失等之計算涉及人民之租稅負擔，為貫徹憲法第十九條之意旨，仍應由
          法律明確授權主管機關訂立為宜。」顯然該解釋，對本函釋、說明、三之
          合憲性並不是完全而無條件的肯定，所以才會指明此種情形，須以法律來
          規範，始較妥適。
        (5)其次，司法院釋字第四九三號解釋意旨，就財政部上開函釋、說明、三所
          為「合憲性」之宣示，其範圍僅在「法律效果」部分，簡言之，該解釋僅
          認定「．．．財政部八十三年二月八日台財稅第000000000號函
          說明三，『採以收入比例作為分攤基準之計算方式』，符合上開法條規定
          意旨，與憲法尚無牴觸。．．．」，但對於如何區分「以買賣有價證券為
          專業者」及「非以買賣有價證券為專業者」一節，司法院釋字第四九三號
          解釋中並未表示任何意見。
        (6)況依司法院釋字第四二○號解釋之意旨，原告是否屬「以有價證券買賣為
          專業之營利事業」，應依最高行政法院 (八十九年七月一日改制前為行政
          法院）八十一年十月十四日庭長評事聯席會議決議所揭示之四個標準：「
          一實際上未經營所登記之營業項目；二無營業收入；三從事龐大有價證券
          買賣；四從事與其投資項目無關之有價證券買賣，其非營業收入遠超過營
          業收入時」判斷之，最高行政法院八十四年度判字第一四二○號、八十五
          年度判字第一六八二號判決，亦均採同一見解。以此四個標準逐項檢視之
          ，本案情形顯亦核與該決議所揭示之四個要件有間，足見被告之課稅處分
          確與上開前行政法院庭長評事聯席會議、相關判決及司法院解釋所揭意旨
          未符，應為違背法令之處分，至為灼然。且若引用司法院釋字第四二○號
          解釋意旨，做為解釋上開財政部函釋、說明、三所指「以有價證券買賣為
          專業」一語之輔助性標準時，亦可知，營利事業被認定為「以有價證券買
          賣為專業」，必須：
          Ａ實際上從事「龐大」有價證券買賣，或非營業收入「遠」超過營業收入
            。此等不確定之法律用語，如「遠」、「龐大」等或許不能架構出一個
            明確的客觀標準，但均強調「顯不相當性」。
          Ｂ且須其他佐證來證明該企業係以買賣有價證券為主要營業。
　　      然而在本案中被告僅以「原告之出售證券收入約為全部營業收入（含出售
          證券收入）百分之八九‧二」之單一標準，即行認定原告是以「有價證券
          買賣」為專業，既未考慮有價證券之實際業務量僅占全部營業項目之百分
          之一一‧七，非有前開解釋所謂之「遠」超過之情形，又未斟酌全年度營
          業收入以外之其他事由，如企業之組織架構、作業流程、營業活動等各項
          因素與實際營業狀況，遽行認定原告是「以有價證券買賣為專業」，自非
          妥適。
      縱原告為以買賣有價證券為專業，被告之分攤計算亦不合理：
      　退萬步言，縱原告係以買賣有價證券為專業，但被告在適用財政部八十三年
        二月八日台財稅字第000000000號函釋之行政命令時有錯誤，按該
        函釋既已明確揭示「可合理明確歸屬者得個別歸屬認列」，經查原告公司設
        有財務、管理、營業等三部門，其中除財務部資金科外，其營業部、管理部
        及財務部其餘科室之業務均與有價證券買賣完全無關，其費用應直接歸屬認
        列為證券金融業務之費用，不應列入分攤，此有訴願程序中提示「八十四年
        度營業費用分攤計算表」等資料可資證明。被告之計算式內容，竟將可合理
        直接歸屬之費用列入分攤計算者，至其理由則未見說明。其罔顧前揭財政部
        八十三年函釋之意旨，片面援用法令致生對納稅義務人不利之結果，實難謂
        為適法允當之處分。原告八十四年度營業費用分攤應得以比照已經行政救濟
        確定之八十五年營業費用分攤方式按「行政行為，非有正當理由，不得為差
        別待遇。」為行政程序法第六條所明定之行政平等原則，此原則係源自憲法
        第七條，雖行政程序法於民國九十年一月一日開始施行，然非謂在此之前之
        行政行為即無平等原則之適用。準此，行政權之行使，對於案情相同之事件
        應為相同之行政處分，非有正當理由，不得為差別待遇，方符憲法之平等原
        則及行政程序法第六條之要求。緣原告於本案復查階段即檢附八十四年度營
        業費用分攤計算表，足證明原告各部門之營業費用均可明確歸屬，而財務部
        資金科之費用為應稅業務與免稅業務所共同發生，可依財政部八十三年二月
        八日台財稅第000000000號比例分攤外，其餘均應可明確歸屬於應
        稅部門之費用。原告持同樣理由於八十五年度營利事業所得稅行政爭訟案件
        ，行政院即以台八十九訴字第二二四二○號再訴願決定書 (證一)要求原處
        分機關重為處分，財政部台北市國稅局即以財北國稅法字第八九○三九三六
        二號再訴願決定重核案件復查決定書 (證二)即將原告營業費用約半數均歸
        為可明確歸屬之部分，足證原告之主張為有理由。
    ２．尚未抵繳之扣繳稅款部分：
      債券買賣採除息交易，係經政府主管機關於業務規則明訂，忽視此種後手代
        墊前手利息之交易性質，率爾不准後手（最後持有人）就前手利息而被扣繳
        稅款辦理抵繳，實已有違誠信原則：
      　依財團法人中華民國證券櫃檯買賣中心證券商營業處所買賣有價證券業務規
        則辦理（經證券暨期貨管理委員會核定），依該規則第五十一條：「債券之
        買賣均採除息交易。其迄給付結算日止賣方應得之利息，由買方併同成交價
        金支付賣方。．．」買賣債券於兩兌息期間內購入時必須將自上次付息日至
        成交日間原屬賣方所有之利息併同成交價金支付於賣方，此種後手買方支付
        應屬前手賣方利息收入之交易實情，乃為代墊性質，迨無疑義，因此後手（
        最後持有人）因扣繳制度致短少收回原墊付前手之利息，必須待結算申報時
        抵繳稅款或申請退稅時才可收回，後手權益顯已受損，如再不准後手就前手
        利息而被扣繳稅款辦理抵繳，實已有違誠信原則。
      所得稅法第七十一條並未有扣繳稅款應為所得所有者之扣繳稅款，始得以之
        抵繳所得所有者之應納稅款或申請退稅之規定：
        謹參行為時所得稅法第七十一條規定：「(1)納稅義務人應於每年二月二十日
        起至三月底止，填具結算申報書，向該管稽徵機關，申報其上一年度內構成
        綜合所得總額或營利事業收入總額之項目及數額，以及有關減免、扣除之事
        實，並應依其全年應納稅額減除暫繳稅額、尚未抵繳之扣繳稅額，計算其應
        納之結算稅額，於申報前自行繳納。但短期票券利息所得之扣繳稅款，不得
        減除。(2)中華民國境內居住之個人全年綜合所得總額不超過當年度規定之免
        稅額及標準扣除額之合計數者，得免辦結算申報。但申請退還扣繳稅款，仍
        應辦理結算申報」。復參所得稅法第九十九條規定：「納稅義務人於繳納暫
        繳稅款時，得憑扣繳憑單抵繳，如不足額另以現金補足；如超過暫繳稅款數
        額時，其超過之數留抵本年度結算稅額」，均無明文規定，扣繳稅款應為所
        得所有者之扣繳稅款，始得以之抵繳所得所有者之應納稅額或申請退稅。被
        告訴願決定之駁回理由稱，「查所得稅法第七十一條第一項及第九十九條雖
        分別規定：納稅義務人得以暫繳及扣繳稅款抵繳結算申報之應納稅額，惟亦
        限定應以自行繳納之稅款始有其適用」，與稅法明文不符，原處分及訴願決
        定顯有違誤。
      扣繳稅款依現時徵繳精神並非最終應納稅額，所得稅法相關條文均已明確指
        明，被告核定方式，違反租稅法律規定及衍生重複課稅之弊：
        (1)國家租稅法律訂有扣繳制度，係基於便利國庫資金調度及便於課稅而設，
          然非謂納稅義務人先行繳納之扣繳稅款即為最終結算申報之應納稅額，依
          財政部六十四年九月四日台財稅第三六四四○號函釋，債票無論曾否轉讓
          ，均應由付息機構以付息時之持票人為納稅義務人，就全部利息一次扣繳
          所得稅，依法填報扣繳憑單。此項函釋之規定應係考慮發行單位於利息兌
          領日時，因無法追溯，在兩次兌息日間該債券轉讓情形及轉讓人之稅率，
          為實務上便利，乃以付息時之持有人為納稅義務人，就全部利息依規定扣
          繳，既對兌息人為全部扣繳，扣繳之稅款依法自應由持票人抵繳應納稅款
          或退稅，再依所得稅法第七十一條第一項但書規定，除短期票券利息所得
          之扣繳稅款不得減除外，前述扣繳稅款自得依同法第九十九條及第一百條
          之規定，憑以抵繳營利事業應納稅額或退還稅額。至於買受人應申報之利
          息收入金額，則依財政部七十五年七月十六日台財稅第七五四一四一六號
          函釋，營利事業買賣債券，利息收入之認定係按債券持有期間依債券面值
          及利率計算。因是，如債券買賣之前手為營利事業，其持有期間依債券票
          面利率計算之利息所得已計入其營利事業所得課稅，因無扣繳憑單抵繳，
          需全額自行繳納，而後手兌息之營利事業就其持有期間利息收入申報，前
          手及後手申報之債券利息收入即等於全部兌領利息，並以該利息被扣繳稅
          款抵繳應納稅款或退還，符合所得稅法規定。而依被告之新認定，持票人
          於兌息時被扣繳稅款不准全用以抵繳或退稅，政府之實際稅收將大於應課
          徵之稅額，造成重複課稅，而嚴重影響債票投資人之合法權益，其適法性
          顯有瑕疵。
        (2)被告訴願決定之駁回理由稱，「前揭本部（財政部）函釋雖規定營利事業
          買賣公債，可按持有期間計算利息收入。並未規定營利事業於兩付息日間
          買回公債，按持有期間計算利息收入，即得以全期扣繳稅款抵繳其申報應
          納稅額」。惟參諸財政部函釋，亦並未規定，營利事業於兩付息日間買回
          公債，按持有期間列報利息收入，不得以全期扣繳稅款抵繳其申報應納稅
          額，依法自得以全期扣繳稅款抵繳其申報應納稅額，原處分顯有違誤。
　　    (3)被告訴願決定之駁回理由又稱「本案訴願人於利息兌領日買回公債，前手
          兌領之利息及系爭之扣繳稅款均為前手所有。系爭前手兌領之利息，依規
          定既不列為訴願人之利息收入，即該前手利息收入之納稅義務人並非訴願
          人。訴願人既非為實際納稅義務人，縱扣繳憑單係以訴願人名義開立，然
          系爭扣繳稅款非其負擔及繳納，依實質課稅原則，自不得以之抵繳當年度
          營利事業所得稅之應納稅款。況公法上之租稅扣抵權，非得以私經濟交易
          而移轉。」此駁回理由與稅法明文規定不符，原告既為法律上有權向債票
          發行機構請求並收取利息之人，兌息時被依稅法規定按全部兌領利息為扣
          繳，於稅法規定之扣繳憑單上為所得者及納稅義務人，自得以所載全部扣
          繳稅款抵繳申報應納稅額，原處分及訴願決定顯有違誤。
      本案核定係於法律規定外，另行創設新的租稅權利義務：
    　　退萬步言之，依稅捐稽徵法第一條之一規定：「財政部依本法或稅法所發布
        之解釋函令，對於據以申請之案件發生效力，但有利於納稅義務人者，對於
        尚未核課確定之案件適用之。」本案之所以產生問題，在於驟看之下，似乎
        有稅負不公平之感，但依租稅法律主義，其實不然。在債券買賣交易時，原
        告以附買回交易條件，賣債券給個人，個人在債券到期日前，將債券賣回給
        原告，個人所得相當於利息收入之買賣差價，屬於證券交易所得，基於所得
        稅法第四條之一之規定免稅，不必併入綜合所得課稅；而原告只認列到期日
        前一日或前數日之買回後持有期間的利息所得，卻可享用以全期利息為扣繳
        基礎金額之扣繳稅款。惟依財政部上揭七十五年七月十六日台財稅第七五四
        一四一六號函令之規定，得以按自己持有期間計算之利息作為申報課稅之所
        得淨額，係基於租稅法律主義，所得享有之權利。事實上，因為這些作法，
        反映於降低公債發行之標售利率之價格，有利於降低政府發行公債之利息成
        本，係對總體經濟有益之租稅措施。因此，如政府執行稅法之政策變更，認
        為營利事業買賣債券，不得繼續依上揭財政部台財稅第七五四一四一六號函
        之方式申報課稅利息所得淨額，此係於法律規定外，另行創設新的租稅權利
        義務，則依上述稅捐稽徵法第一條之一之規定，亦僅能對嗣後新發行之債券
        有其適用，不得溯及適用於原已發行尚未屆還本期限之債券。
        綜上所述，原處分將出售有價證券收入之總額與融資融券業務收入（淨額概
        念）比較基礎混淆，且未深入瞭解原告公司組織及營業費用部門歸屬，錯誤
        決定原告係屬以有價證券買賣為專業之營利事業，核定原告出售有價證券收
        入分攤營業費用，顯有違誤。且被告並未將其他證券金融之同業，核定為「
        買賣有價證券為專業」之情形，本案被告認定原告係「以買賣有價證券為專
        業」一節，既非妥適，亦違平等原則，則其對原告八十四年度所得稅之核課
        ，在成本扣除之計算上，適用前述　財政部八十三年二月八日台財稅第八三
        一五八三四七二號函釋，應毋需分攤。退萬步言，縱仍認為原告係以買賣有
        價證券為專業，原告八十四年度營業費用，計有七○、五八二、五四二元之
        營業費用可明確歸屬予營業部門及管理部門，為明確歸屬證券金融業務之費
        用，僅財務部資金科費用三、一二○、九○四元未能明確歸屬，被告亦僅可
        將該科室費用三、一二○、九○四元予以分攤計算。原告八十四年與八十五
        年之組織及營業方式並無改變，本件絕無理由採取較為不利於原告之作法。
        債券前手息之扣繳稅款債券買賣前手為營利事業時，政府有重複課稅之不合
        理現象依財政部七十五年七月十六日台財稅第七五四一四一六號函釋之規定
        ，營利事業係依持有期間計算債券利息收入申報課稅，而個人因未設帳，一
        律以其兌領利息金額併入其綜合所得稅課徵。基於前揭函釋之規定，倘被告
        以變更見解後之核定方式，否准後手營利事業以全期利息之扣繳稅款抵繳其
        應納稅額或退稅，則當買賣之前手為營利事業時將造成前手利息被重複課稅
        之不合理現象，析述如下：後手亦為營利事業時：因前手及後手營利事業均
        依持有期間計算利息收入申報，然前手未能取具扣繳憑單抵稅，而依被告之
        新見解卻又否准後手將扣繳憑單上前手息部分之稅款用以抵稅，以致整體而
        言，對於前手息部分既扣繳百分之十所得稅，復由前手自行按百分之二十五
        稅率繳納所得稅，造成政府重複課稅超收稅款之情事。後手為個人時：因前
        手營利事業係依持有期間計算利息收入申報課稅，且未取得扣繳憑單憑以抵
        稅，後手個人又必須以全期利息申報納稅，此情況下政府亦有重複課稅現象
        。綜上，在被告堅持之新見解下，只要債券買賣之前手為營利事業即產生重
        複課稅之不合理現象，而影響整體租稅之公平性。原告八十四年之債券交易
        對象皆為金融機構，並無透過與個人之交易逕而規避稅負之不當行為按證券
        金融事業管理規則第五條「證券金融事業經營下列業務：有價證券買賣之融
        資融券。對證券商及其他證券金融事業之轉融通。現金增資及承銷認股之融
        資。對證券商辦理承銷之融資。其他經證期會核准之有關業務。」、第六條
        第一項規定「證券金融事業辦理有價證券買賣融資融券之對象，以在證券商
        開戶買賣證券之委託人為限。... 」、及明細分類帳－有價證券（公債及票
        券）得知，原告之業務性質及其債券交易對象均為證券商，亦即為營利事業
        ，因此，以整體之稅款觀之，政府並無短漏稅收之情事。不准後手將前手利
        息之扣繳稅款抵繳應納稅額或退稅，則於市場上應由後手預扣前手稅款方為
        公平，然目前此預扣稅款並無任何機制可轉嫁予前手若依被告之核定方式，
        則債券交易時應由後手代扣前手稅款方不致有重複課稅之不公平現象，然而
        目前因有下列困難以致市場交易時無法調整為由後手預扣前手之稅款：現行
        稅法未有相關規定使債券交易後手得代扣稅款，並開立扣繳憑單予前手抵稅
        ，由於稅法中欠缺債券轉手時扣繳之機制，以致現行市場交易無法配合被告
        之核定方式做必要之調整，不公平現象將無法解決。債券係於櫃台買賣中心
        集中比對成交，並集中淨額清算，然為配合財政部六十四年九月四日台財稅
        第三六四四○號函之扣繳及課稅規定，目前市場交易之清算系統根本沒有預
        先代扣前手稅款之機制，也未將預扣前手稅款納入債券價格之計算公式中，
        顯見過去之政府亦並不認為後手不得將前手利息扣繳稅款憑以抵繳應納稅額
        或退稅；今被告遽然變更見解，市場上仍缺乏代扣稅款或將稅款轉嫁予前手
        之機制，國庫署之計價公式亦因前述財政部六十四年函釋而未能變更調整，
        以將不得扣抵稅款之因素反映於債券價格，在這種未考量市場交易實務及相
        關配合機制之情況下，被告之作法將造成更大的不合理現象，並嚴重侵害債
        券市場投資者之權益。政府各相關單位間對於債券前手利息之扣繳稅款之看
        法應予一致處理相關交易制度始得完整，不應因被告一時見解之變更而推翻
        行之多年之交易與會計制度。財政部內部相關單位如國稅局、國庫署、證券
        暨期貨管理委員會及其督導負責債券買賣撮合交易之櫃檯買賣中心等，於財
        政部變更見解對民國八十三年至八十七年間證券金融相關事業之債券前手息
        案件展開全面重核前，對於「經轉讓債券之課稅方式」均採一致之見解，因
        此證券暨期貨管理委員會就其負責審核相關財務報告、國庫署就其公告周知
        之交易成本計價公式與櫃檯買賣中心所訂定之規則相關宣傳文件，均依前開
        民國六十四年及七十五年函釋所形成之納稅習慣及機制為相同之行政行為。
        今被告驟然更易其見解與核定方式，即連財政部內部相關單位亦未為相應調
        整。如現行所有債券交易者之會計記錄方式，均將前手利息扣繳稅款列為預
        付稅款，而非列入損益科目，原告及所有公開發行公司之財務報表長久以來
        均以此種會計記錄方式編製並公告予市場投資人，財政部證券暨期貨管理委
        員會至今仍無異議；又如財政部國庫署所判定之計價公式亦因前述財政部六
        十四年函釋至今仍未變更調整；再如櫃檯買賣中心亦據此函釋訂定規則謂「
        債券之買賣均採除息交易」，完全未要求後手對前手所應支付之稅款為扣繳
        或其他措施。故若原處分機關予以維持，則將導致過去所有參與債券交易營
        利事業之財務報表產生重大錯誤，使投資人權益產生重大影響。依國庫署計
        價公式為交易之人，因此將遭到價格計算上之損失。參與櫃檯買賣中心撮合
        交易之人，因櫃檯買賣中心未及建立合理之向前手扣繳稅款之機制，造成後
        手之重大損失。綜右所述，現行債券交易市場中所有交易者、交易商，及交
        易制度與會計制度，自始均係基於後手得以全期利息扣繳稅款抵繳本身應納
        稅額而建立，並沒有任何交易者以不同之概念進行交易或執行會計記錄，此
        種行之有年之交易慣例今為被告認定為錯誤，顯示係被告中途改變對法規之
        見解，枉顧債券市場上之交易秩序及所有交易者對政府之信賴。稅法規定以
        及被告長久以來的核定方式已構成債券交易慣例之一部份，今因被告之見解
        改變而對債券市場交易造成重大影響。於前述六十四年函發布前，債券之買
        賣原係於各次轉手時由發行機構分段開立扣繳憑單，因此取得扣繳憑單之個
        人及營利事業均須申報利息收入，並得以扣繳稅款抵繳應納稅額。然該函發
        布後，付息機構改以付息時之持票人為納稅義務人開具扣繳憑單，自此以後
        債券均以最後一手為扣繳對象扣取稅款，而最後一手均將所代墊之前手利息
        扣繳稅款抵繳其本身之應納稅款或退稅。其後，財政部又以七十五年函規定
        ，營利事業買賣債券係按持有期間計算利息收入申報課稅，而個人因未設帳
        ，則一律以其兌領利息金額併入綜合所得稅之申報及課徵。故前揭二函釋顯
        係政府用以活絡債券市場並簡化稽徵之政策性手段，並於二十幾年來按該等
        函釋及稅法規定核定最後持票人准予將其扣繳憑單之全額扣繳稅款憑以抵繳
        其應納稅額，此一為業界及所有人民信賴之核定方式業已構成債券交易市場
        慣例及交易秩序的一部份，今被告遽然改變見解，推翻過去長久以來核定方
        式，已對債券市場之交易造成嚴重影響，謹說明如下：於高等行政法院有關
        前手息扣繳稅款之判決發布前，接近付息日之債券與尚未接近付息日之債券
        於付息前後之利率差異不大；然該等判決發布後，於接近付息日時之債券與
        尚未接近付息日之債券，其債券利率差距即顯著增大，表示近付息日之債券
        利率下降，因考慮前手息扣繳稅款負擔。另，前述判決日後近領息日之債券
        ，其交易量明顯減少，顯示投資人無意持有將屆領息日之債券兌領利息，以
        免有代墊前手利息不得扣抵應納稅款或退還之問題。綜上，被告因見解改變
        而變更核定方式，已對投資債券成本、投資人投資意願以及市場流通性造成
        負面影響，不僅有違納稅義務人多年對其之信賴保護，更與被告所稱之政府
        活絡經濟政策背道而馳。被告將債券前手利息扣繳稅款作為債券成本，係以
        行政手段干預市場交易，混亂債券利率及市場秩序。債券價格之計算係以未
        來各期預計淨收現數以市場利率加以折算現值而得，由於稅法規定及被告過
        去二十幾年之核定方式准予扣抵前手利息扣繳稅款，前手息扣繳稅款部分僅
        形同代墊性質，故債券交易價格之計算並不將前手利息扣繳稅款納入考慮而
        自各期收現數中扣除，在此種行之多年的價格計算方式下，被告遽然改變見
        解與核定，已導致市場出現前述之明顯變化。就另一角度析之，若如被告所
        稱，債券前手利息扣繳稅款係債券成本且市場報價時已加以考慮，則何來前
        述市場呈現之影響及變化。另，若將前手利息扣繳稅款納入計價之考慮將致
        使債券收益率下降，連帶影響債券之價格及投資人之投資意願，因此被告後
        來見解及核定方式之變更無異係以行政手段干預市場之行為，混亂債券利率
        及市場秩序。本件課稅方式之改變將影響債券次級市場之交易選擇，同時對
        初級市場亦產生改變誠如上述，本件課稅方式改變已使得次級市場上愈接近
        付息日之債券之交易量銳減，且亦影響投資人對接近付息日債券之選擇的證
        據及論點；另被告核課方式之改變，也因影響債券之殖利率而對初級市場產
        生衝擊，由此已足以認定被告課稅方式之改變勢必損及納稅義務人之權益並
        造成其損失。被告答辯稱原告並未將全期債券利息申報，自不得將全期之扣
        繳稅款用以抵繳其自身應納稅額之謬誤被告於答辯狀稱原告並未將全期債券
        利息申報，自不得將全期之扣繳稅款用以抵繳其自身之應納稅額，被告此點
        答辯理由顯係因不瞭解淨額法之原理而生誤解，蓋原告債券利息之會計處理
        係以淨額法入帳，若將此會計處理還原為總額法，原告申報之利息收入為全
        期之利息，給付前手息之金額為原告取得上述利息收入之必要支出，為成本
        費用（為應稅利息所得之減項），若將總額法下之利息收入扣除該成本費用
        ，其差額即為淨額法下認列之利息收入，採總額法或淨額法之課稅所得相同
        ，但淨額法卻造成債券前手息扣繳稅款不得扣抵之現象，顯不合理。試問如
        改採總額法申報是否則可將上述前手息扣繳稅款扣抵應納稅額，被告辯稱原
        告未將全期債券利息申報而否准前手息扣繳稅款之扣抵，顯有違誤。
  (三)被告主張之理由：
    1.證券交易所得部分：
      按「營利事業所得之計算，以其本年度收入總額減除各項成本費用、損失及
        稅捐後之純益額為所得額」及「自中華民國七十九年一月一日起，證券交易
        所得停止課徵所得稅，證券交易損失亦不得自所得額中減除。」分別為所得
        稅法第二十四條第一項及第四條之一所規定。又「核釋營利事業於證券交易
        所得停止課徵所得稅期間從事有價證券買賣，其營業費用及利息支出之分攤
        原則。說明：二．．．、非以有價證券買賣為專業之營利事業，其買賣有價
        證券部分，除可直接歸屬之費用及利息，應自有價證券出售收入項下減除外
        ，不必分攤一般營業發生之費用及利息。三、以有價證券買賣為專業之營利
        事業，其營業費用及借款利息，除可合理明確歸屬者得按個別歸屬認列外，
        應按核定有價證券出售收入、投資債券利息收入及其他營業收入比例，計算
        有價證券出售部分應分攤之費用及利息，自有價證券出售收入項下減除。」
        為財政部八十三年二月八日台財稅第000000000號函釋有案。
      原告本年度營利事業所得稅結算申報，原列報出售資產增益六、八八九、三
        ○七元，被告原查以其為出售有價證券利益﹝公債﹞改按總額法分別將出售
        有價證券收入二八○、七八五、八八○元及出售有價證券成本二七○、六三
        ○、二八二元轉入營業收入及營業成本項下認列，並依首揭財政部函釋意旨
        將無法直接歸屬之營業費用二六、九一七、二七八元分攤於證券交易所得中
        ，核定證券交易所得為虧損一八、○一八、五一八元。原告不服，主張其非
        為以有價證券買賣為專業，依財政部八十三年二月八日台財稅第八三一五八
        二四七二號函釋，應免分攤營業費用，縱需分攤亦僅兼負有價證券買賣業務
        資金調度之財務部資金科費用三，一二○、九○五元，方屬未能明確歸屬之
        營業費用；經被告復查決定以，原告本期出售證券收入高達二八○、七八五
        、八八○元，約為全部營業收入（含出售證券收入）三一四、六四○、○七
        四元之百分之八九‧二，且其買賣證券多屬短期，進出頻繁，依司法院釋字
        第四二○號解釋，難謂為非以買賣證券為專業之營利事業，原查依前揭財政
        部函釋規定予以分攤營業費用尚無不合，且其未能明確歸屬之營業費用五二
        、七五七、三七一元係為應稅及免稅收入所共同發生，且營利事業出售證券
        交易所得已納入免稅範圍，倘免稅項目之相關成本、費用歸由應稅項目吸收
        ，營利事業將雙重獲益，不僅有失前開稅法原意，並造成侵蝕稅源之不合理
        現象。惟免稅收入與應稅收入應如何正確分攤營業費用及非營業損失，俾符
        合收入與成本、費用配合原則，法條無從針對稽徵技術作詳細規定，前開財
        政部函釋有關免稅所得分攤營業費用及利息之出之計算公式係財政部基於中
        央財稅主管機關之職權，本於所得稅法第四條之一證券交易所得稅免納所得
        稅之立法意旨，及所得稅法第二十四條有關營利事業所得計算之規定所作之
        解釋，並未於法令規定外另行創設新的權利、義務，自應自所解釋法律生效
        日起有其適用，原告本期營業費用係一般營業收入及買賣證券業務所共同發
        生，依首揭財政部函釋尚無按部門別人數比率計算分攤之規定，是被告原核
        定分攤之營業費用尚無不合，駁回其復查之申請，原告復執前詞提起訴願，
        亦遭駁回。
  　  茲原告復提起行政訴訟，主張：
        (1)原告所轄各部門，除財務部資金科兼負有價證券買賣之融資及原告自身有
          價證券買賣之資金調度業務外，其於部門科室均以原告經營證券金融業務
          為唯一職掌，原告列報之八十四年度營業費用七三、七○三、四四六元，
          其中屬財務部資金科之營業費用僅三、一二○、九○四元，足證原告非以
          有價證券買賣為專業。
        (2)由法律面觀之，原告依財政部證期會八十四年六月二十九日台財證（四）
          第○一五一二號函規定，資金僅得從事銀行存款、購買短期票券、購買政
          府公債．．．等用途，原告八十四年度僅買賣政府債券，係屬資金之理財
          運用，並非以買賣有價證券為專業。
        (3)被告僅由出售有價證券金額佔全部收入之比例多寡，認定是否買賣有價證
          券為專業，而未就原告實際營業活動觀察，實屬武斷，且分攤公式之分子
          與分母，分子為毛額基礎，分母之利息收入及手續費收入為淨額觀念，基
          礎不一致，計算結果有偏頗失真。
        (4)依司法院釋字第四二○號解釋意旨，原告是否屬「以有價證券買賣為專業
          之營利事業」應依最高行政法院八十一年十月十四日庭長評事聯席會議決
          議所揭示之標準判定，被告僅以原告出售證券收入約為全部營業收入百分
          之八九‧二，即認定原告係以有價證券買賣為專業，既未考慮有價證券之
          實際業務量僅占全部營業項目之百分之一一‧七，又未斟酌全年度營業收
          入以外之其他事由，如企業組織架構、營業活動．．．等與實際營業狀況
          ，遽行認定原告係以有價證券買賣為專業，自非妥適。
        (5)縱原告係以有價證券買賣為專業，惟被告未將可合理明確歸屬於營業部、
          管理部及財務部除資金科外之營業費用於計算有價證券應分攤之營業費用
          時減除，致生對原告不利之結果，難謂為適法允當之處分。
        經查：
        (1)原告本期出售證券收入高達二八○、七八五、八八○元，約為全部營業收
          入（含出售證券收入）三一四、六四○、○七四元之百分之八九‧二，且
          其買賣證券多屬短期，進出頻繁，依司法院釋字第四二○號解釋及最高行
          政法院八十一年十月十四日庭長評事聯席會議決議，難謂為非以買賣證券
          為專業之營利事業。
        (2)依司法院釋字第四九三號解釋，財政部八十三年二月八日台財稅第八三一
          五八二四七二號函說明三，採以收入比例作為分攤基準之計算公式，符合
          所得稅法第四條之一及所得稅法第二十四條規定之意旨，與憲法尚無抵觸
          。
        (3)原告將其營業部、管理部及財務部除資金科外之營業費用，按部門員工人
          數比例分攤，主張應屬可合理明確歸屬，應於計算有價證券收入分攤營業
          費用時先行減除，惟因原告並非綜合證券商，自不得依財政部八十五年八
          月九日台財稅第八五一九七四四○四號函規定，按部門員工人數比例計算
          有價證券收入應分攤之營業費用，另依原告之組織系統圖除財務部資金科
          外，上自各管理階層，下至相關管理部、系統程式管理科及出納會計．．
          ．等，亦難認與有價證券買賣無關，原告所訴將其營業部、管理部及財務
          部除資金科外之營業費用，按部門員工人數比例分攤，主張應屬可合理明
          確歸屬，應於計算有價證券收入分攤營業費用時先行減除乙節，顯不足採
          。
    2.尚未抵繳扣繳稅款部分：
      按「納稅義務人應於每年二月二十日起至三月底止，填具結算申報書，向該
        管稽徵機關，申報其上一年度內構成綜合所得總額或營利事業收入總額之項
        目及數額，以及有關減免、扣除之事實，並應依其全年應納稅額減除暫繳稅
        額及尚未抵繳之扣繳稅額，計算其應納之結算稅額，於申報前自行繳納。」
        、「納稅義務人於繳納暫繳稅款時，得憑扣繳憑單抵繳，如不足額，另以現
        金補足，如超過暫繳稅款數額時，其超過之數，留抵本年度結算稅額。」分
        別為所得稅法第七十一條第一項及第九十九條所明定。次按「稅捐：一．．
        ．三、扣繳他人之所得稅款，不得列為本事業之損費。」為營利事業所得稅
        查核準則（下稱查核準則）第九十條第三款所規定。另按「．．．債票無論
        曾否轉讓，均應由付息機構，以付息時之持票人為納稅義務人（記名式者為
        最後記名之人）就全部利息一次扣繳所得稅；並根據持票人之身分證明，依
        法填報扣繳憑單。納稅義務人為中華民國居住之個人或營利事業者，應將該
        項利息所得，依法合併當年度所得申報所得稅。」及「營利事業或個人買賣
        國內發行之公債、公司債及金融債券，買受人若為營利事業，可由該事業按
        債券持有期間，依債券之面值及利率計算之『利息收入』，如其係於兩付息
        日間購入債券並於取息前出售者，則以售價減除其購進該債券之價格及依上
        述計算之利息收入後之餘額作為其證券交易損益。買受人若為個人，因個人
        一般多未設帳，應一律以其兌領之利息金額併入其當期綜合所得稅課徵。」
        分別為財政部六十四年九月四日台財稅第三六四四Ｏ號函及七十五年七月十
        六日台財稅第七五四一四一六號函所明釋。
      本件原告八十四年度營利事業所得稅結算申報，列報尚未抵繳之扣繳稅款二
        ○、三六三、六三一元，其中包含前手息扣繳稅款一、二五六、八三八元。
        被告初查以本案前手利息相對之扣繳稅款非屬原告所有，乃否准前手息扣繳
        稅款一、二五六、八三八元抵繳原告本期應納稅款，核定原告本期尚未抵繳
        之扣繳稅款為一九、一○六、七九三元（申報二○、三六三、六三一元–屬
        前手息扣繳稅款一、二五六、八三八元﹦核定一九、一○六、七九三元），
        並以系爭前手息扣繳稅款為原告購進債券之成本，乃相對調增原告本期出售
        債券成本一、二五六、八三八元。原告不服，主張所得稅法第七十一條及第
        八十九條並未有扣繳稅款應為所得所有者，方得以之抵繳所得所有者之應納
        稅款，原告依扣繳憑單抵繳應納稅款，並無違反所得稅法第九十九條及第一
        百條之規定，被告否准抵減，造成國庫溢收稅款不合理現象云云。經被告復
        查決定以，查所得稅法第七十一條第一項及第九十九條雖分別規定：納稅義
        務人得以暫繳及扣繳稅款抵繳結算申報之應納稅額，惟亦限定應以自行繳納
        之稅款始有其適用。又前揭財政部函釋雖規定營利事業買賣公債，可按持有
        期間計算利息收入，並未規定營利事業於兩付息日間買回公債，按持有期間
        計算利息收入，即得以全期扣繳稅款抵繳其申報應納稅額。本案原告於利息
        兌領日前買回公債，前手兌領之利息及系爭之扣繳稅款均為前手所有。系爭
        前手兌領之利息，依規定既不列為原告之利息收入，即該前手利息收入之納
        稅義務人並非原告。原告既非為實際納稅義務人，縱扣繳憑單係以原告名義
        開立，然系爭扣繳稅款非其負擔及繳納，依實質課稅原則，自不得以之抵繳
        當年度營利事業所得稅之應納稅款。況公法上之租稅扣抵權，非得以私經濟
        交易而移轉。被告原查否准原告抵繳當年度應納稅款，同額調增原告購進債
        券之成本，經核並無不合，乃駁回原告復查之申請，原告復執前詞提起訴願
        ，亦遭決定駁回。
      茲原告復提起行政訴訟，主張：
        (1)債券買賣採除息交易，係經政府主管機關於業務規則明訂，忽視此種後手
          代墊前手利息之交易性質，率爾不准後手（最後持有人）就前手利息而被
          扣繳稅款辦理抵繳，實已有違誠信原則。
        (2)所得稅法七十一條並未有所得所有者之扣繳稅款，始得以之抵繳其應納稅
          款或申請退稅之規定。
        (3)扣繳稅款依現時徵繳精神並非最終應納稅額，所得稅法相關條文均已明確
          指明，原處分機關核定方式，違反租稅法法律規定及衍生重複課稅之弊。
        (4)本案之核定係於法律規定外，另行創設新的租稅權利義務。
　　    經查前揭財政部函釋雖規定營利事業買賣公債，可按持有期間計算利息收入
        ，並未規定營利事業於兩付息日間買回公債，按持有期間計算利息收入，即
        得以全期扣繳稅款抵繳其申報應納稅額。本案原告於利息兌領日前買回公債
        ，前手兌領之利息及系爭之扣繳稅款均為前手所有。系爭前手兌領之利息，
        依規定既不列為原告之利息收入，即該前手利息收入之納稅義務人並非原告
        。原告既非為實際納稅義務人，縱扣繳憑單係以原告名義開立，然系爭扣繳
        稅款非其負擔及繳納，依實質課稅原則，自不得以之抵繳當年度營利事業所
        得稅之應納稅款。本件被告原核定所依據之法令已如前述，並無重複課稅及
        違反租稅法定主義之虞。況公法上之租稅扣抵權，非得以私經濟交易而移轉
        ，原告訴稱有權將系爭扣繳稅額抵繳應納稅款，實無足採。
　　理  由
壹、證券交易所得部分：
一、按「自中華民國七十九年一月一日起，證券交易所得停止課徵所得稅，證券交易
    損失亦不得自所得額中減除。」及「營利事業所得之計算，以其本年度收入總額
    減除各項成本費用、損失及稅捐後之純益額為所得額。」分別為所得稅法第四條
    之一及第二十四條第一項所明定。次按「以有價證券買賣為專業之營利事業，其
    營業費用及借款利息，除可合理明確歸屬者得個別歸屬認列外，應按核定有價證
    券出售收入、投資收益、債券利息收入及其他營業收入比例，計算有價證券出售
    部分應分攤之費用及利息，自有價證券出售收入項下減除。」及「．．．營利事
    業如能合理明確證明借款用途，其借款利息准個別歸屬認定；未能合理明確證明
    借款用途者，方須依比例計算土地或有價證券出售部分應分攤之利息。是以，營
    利事業之利息收入如係來自借款資金，例如借款需作補償性存款或借款資金未全
    部動用而暫存銀行等，其利息收入雖與利息支出相關，惟因借款資金用於補償性
    存款或暫存銀行部分，其用途明確，該部分之借款利息准個別歸屬認定，已無須
    依比例攤計，故應無利息支出應扣除利息收入，再以淨額分攤之問題。至營利事
    業之利息收入如非來自借款資金，則其利息收入與利息支出並不相關，亦無利息
    支出應扣除利息收入，再以淨額分攤問題。」亦經財政部八十三年二月八日台財
    稅第000000000號函及八十四年二月十八日台財稅第八四一六○七○四
    一號函釋在案。且「營利事業所得之計算，係以其本年度收入總額減除各項成本
    費用、損失及稅捐後之純益額為所得額，為所得稅法第二十四條第一項所明定。
    依所得稅法第四條之一前段規定，自中華民國七十九年一月一日起，證券交易所
    得停止課徵所得稅；公司投資收益部分，依六十九年十二月三十日修正公布之所
    得稅法第四十二條規定，公司組織之營利事業，投資於國內其他非受免徵營利事
    業所得稅待遇之股份有限公司組織者，其中百分之八十免予計入所得額課稅；則
    其相關成本費用，按諸收入與成本費用配合之上揭法律規定意旨及公平原則，自
    亦不得歸由其他應稅之收入項下減除。至應稅收入及免稅收入應分攤之相關成本
    費用，除可直接合理明確歸屬者得個別歸屬，應自有價證券出售收入項下減除外
    ，因投資收益及證券交易收入源自同一投入成本，難以投入成本比例作為分攤基
    準。財政部八十三年二月八日台財稅第000000000號（即系爭函釋）函
    說明三，採以收入比例作為分攤基準之計算方式，符合上開法條規定意旨，與憲
    法尚無牴觸。」亦經司法院釋字第四九三號解釋在案，是前揭財政部八十三年二
    月八日台財稅第000000000號及八十四年二月十八日台財稅第八四一六
    ０七０四一號函釋，不違背法意，被告憑此行政，於法無違。
二、原告主張所轄各部門，除財務部資金科兼負有價證券買賣之融資及原告自身有價
    證券買賣之資金調度業務外，其於部門科室均以原告經營證券金融業務為唯一職
    掌，原告列報之八十四年度營業費用七三、七○三、四四六元，其中屬財務部資
    金科之營業費用僅三、一二○、九○四元，足證原告非以有價證券買賣為專業乙
    節。經查，原告本期出售證券收入高達二八○、七八五、八八○元，約為全部營
    業收入（含出售證券收入）三一四、六四○、○七四元之百分之八九‧二，且其
    買賣證券多屬短期，進出頻繁，仍為原告所不爭執。依司法院釋字第四二○號解
    釋及最高行政法院八十一年十月十四日庭長評事聯席會議決議之意旨，原告實難
    謂為非以買賣證券為專業之營利事業。且依司法院釋字第四九三號解釋，財政部
    八十三年二月八日台財稅第000000000號函說明三，採以收入比例作為
    分攤基準之計算公式，符合所得稅法第四條之一及所得稅法第二十四條規定之意
    旨，與憲法尚無牴觸。至於原告將其營業部、管理部及財務部除資金科外之營業
    費用，按部門員工人數比例分攤，主張應屬可合理明確歸屬，應於計算有價證券
    收入分攤營業費用時先行減除，惟因原告既非綜合證券商，自不得依財政部八十
    五年八月九日台財稅第八五一九七四四○四號函規定，按部門員工人數比例計算
    有價證券收入應分攤之營業費用，另依原告之組織系統圖除財務部資金科外，上
    自各管理階層，下至相關管理部、系統程式管理科及出納會計．．．等，亦難認
    與有價證券買賣無關，原告所訴將其營業部、管理部及財務部除資金科外之營業
    費用，按部門員工人數比例分攤，主張應屬可合理明確歸屬，應於計算有價證券
    收入分攤營業費用時先行減除乙節，顯然失據。
三、如前所述，本件原告既係以有價證券買賣為專業之營利事業，因營利事業之費用
    及損失及應稅收入係共同發生，且營利事業出售證券之交易所得納入免稅範圍，
    如免稅項目之相關成本費用歸由應稅項目吸收，營利事業將雙重獲益，不僅有失
    稅法之立法原意，並造成侵蝕稅源及課稅不合理現象，惟免稅收入與應稅收入應
    如何正確分攤營業費用及非營業損失，俾符合收入與成本、費用配合原則，法條
    無從針對稽徵技術作詳細規定，系爭函釋有關免稅所得分攤營業費用及利息支出
    之計算公式，係財政部基於中央財稅主管機關職權就所得稅法第四條之一證券交
    易所得免納所得稅之立法意旨，及所得稅法第二十四條第一項有關營利事業所得
    計算之規定所作之解釋，自有其適用，並經司法院釋字第四九三號解釋在案，已
    敘明於前，因此，應稅收入及免稅收入應分攤之相關成本費用，除可直接合理明
    確歸屬者得個別歸屬，應自有價證券出售收入項下減除外，因投資收益及證券交
    易收入源自同一投入成本，難以投入成本比例作為分攤基準，被告依系爭函釋，
    採以收入比例作為分攤基準之計算方式，就原告證券交易收入占全部收入比例調
    整分攤出售有價證券部分之費用，尚無不合。原告主張營業費用及利息支出應依
    投資成本比例基礎以分攤，即無可採。茲審酌原告本期有關出售有價證券相關費
    用及損失，並未單獨劃分登載，其借入款與自有營運資金又混同，作統籌運用，
    系爭營業費用及利息支出混淆，無法合理明確歸屬個別認定。本件原告本年度營
    利事業所得稅結算申報，原列報出售資產增益六、八八九、三○七元，被告初查
    以其為出售有價證券利益（公債）改按總額法，分別將出售有價證券收入二八○
    、七八五、八八○元及出售有價證券成本二七○、六三○、二八二元，轉入營業
    收入及營業成本項下認列，並依首揭財政部函釋意旨，將無法直接歸屬之營業費
    用二六、九一七、二七八元分攤於證券交易所得中，核定證券交易所得為虧損一
    八、○一八、五一八元。原告不服，主張其非為以有價證券買賣為專業，依財政
    部八十三年二月八日台財稅第000000000號函釋，應免分攤營業費用，
    縱需分攤亦僅兼負有價證券買賣業務資金調度之財務部資金科費用三、一二○、
    九○五元，方屬未能明確歸屬之營業費用云云，申經被告復查決定以，經查原告
    本期出售證券收入高達二八○、七八五、八八○元，約為全部營業收入（含出售
    證券收入）三一四、六四○、○七四元之百分之八九．二，且其買賣證券多屬短
    期，進出頻繁，依司法院釋字第四二○號解釋，難謂為非以買賣證券為專業之營
    利事業，原查依前揭財政部函釋予以分攤營業費用尚無不合，其未能明確歸屬之
    營業費用五二、七五七、三七一元係為應稅及免稅收入所共同發生，且營利事業
    出售證券交易所得已納入免稅範圍，倘免稅項目之相關成本、費用歸由應稅項目
    吸收，營利事業將雙重獲益，不僅有失前開稅法原意，並造成侵蝕稅源之不合理
    現象。惟免稅收入與應稅收入應如何正確分攤營業費用及非營業損失，俾符合收
    入與成本、費用配合原則，法條無從針對稽徵技術作詳細規定，前開財政部函釋
    有關免稅所得分攤營業費用及利息支出之計算公式，係財政部基於中央財稅主管
    機關之職權，本於所得稅法第四條之一證券交易所得稅免納所得稅之立法意旨，
    及所得稅法第二十四條有關營利事業所得計算之規定所作之解釋，並未於法令規
    定外另行創設新的權利、義務，自應自所解釋法律生效日起有其適用，原告本期
    營業費用係一般營業收入及買賣證券業務所共同發生，依首揭財政部函釋尚無按
    部門別人數比率計算分攤之規定，是原核定分攤之營業費用尚無不合，駁回復查
    之申請，揆諸首揭規定及函釋意旨，經核並無不合。至原告所舉最高行政法院八
    十四年度判字第一四０六號、八十五年判字第一六八二號判決及行政院台八十九
    訴字第二二四二０號再訴願決定以作為其主張營業費用及利息支出，應依投資成
    本比例計算之依據，然查該等判決係屬另案個案之判斷，且非判例，案情要非全
    然一致，殊難執為本件原告有利之論據，行政院另案之訴願決定尤不能拘束本院
    之判決，附此敘明。茲原告仍復執前詞爭執，自難認為有理由，本部分原處分應
    予維持。
貳、尚未抵繳之扣繳稅款部分：
一、按「本法稱納稅義務人，係指依本法規定，應申報或繳納所得稅之人。」「前條
    各類所得稅款，其扣繳義務人及納稅義務人如左︰一‧‧‧二薪資、利息‧‧‧
    ；納稅義務人為取得所得者。」「納稅義務人應於每年二月二十日起至三月底止
    ，填具結算申報書，向該管稽徵機關，申報其上一年度內構成綜合所得總額或營
    利事業收入總額之項目及數額，以及有關減免、扣除之事實，並應依其全年應納
    稅額減除暫繳稅額、尚未抵繳之扣繳稅額、可扣抵稅額，計算其應納之結算稅額
    ，於申報前自行繳納。」「納稅義務人每年結算申報所得額經核定後，稽徵機關
    應就納稅義務人全年應納稅額，減除暫繳稅額、未抵繳之扣繳稅額、可扣抵稅額
    及申報自行繳納稅額後之餘額，填發繳款書，通知納稅義務人繳納。但‧‧‧」
    所得稅法第七條第四項、第八十九條第一項第二款、第七十一條、第一百條前段
    分別定有明文。因此，有取得利息所得者，即為納稅義務人，應主動申報利息所
    得，如符合扣繳稅額抵繳應納稅款之規定者，即可抵繳稅款，不以是否取得扣繳
    憑單為要件。則所得稅法有關利息所得，得以扣繳稅額抵繳應納稅款者，係以依
    所得稅法規定，應申報或繳納利息所得稅之「納稅義務人」而言；換言之，得為
    扣繳稅額抵繳應納稅款之對象為應將利息所得申報、繳納所得稅，為承擔納稅義
    務者為限；反之，如未申報利息所得，而未繳納利息所得稅者，則無扣繳稅額抵
    繳應納稅款之適用，此為當然之解釋。至於第三人取得利息所得部分，是否得抵
    繳應納稅款，核與納稅義務人無關，縱令事實上係由納稅義務人代繳稅款，並不
    能因此變更公法上納稅義務之主體。是該項利息所得之扣繳稅款，僅能由該第三
    人依法抵繳之，其代繳稅款之納稅義務人，自無以自己名義請求抵繳稅款之權利
    。
二、次按六十四年五月三十一日公布施行之「中央政府建設公債發行條例」第六條規
    定：「本公債分為甲、乙兩種。甲種公債利息所得，不免繳所得稅；乙種公債利
    息所得，免繳一部或全部所得稅，由財政部審酌發行時全部狀況擬訂，報行政院
    核定。」財政部鑑於過去發行乙種國庫券時，如在一年中有轉手多次者，依該部
    （）台財稅第三八六一九號函釋，係由中央銀行將個別分段持有之資料移送財
    稅資料處理中心，憑以計算各人之所得憑以課稅之情形，增加稽徵機關執行之困
    難，亦無法辦理扣繳。該部為簡化稽徵作業及扣繳手續，遂於六十四年九月一日
    依上開條例發行甲種公債第一期債票十六億時，以六十四年九月四日台財稅第三
    六四四○號函釋：「本債票無論曾否轉讓，均應由付息機構，以付息時之持票人
    為納稅義務人（記名式者為最後記名之人）就全部利息一次扣繳所得稅；並根據
    持票人之身分證明，依法填報扣繳憑單。納稅義務人為中華民國居住之個人或營
    利事業者，應將該項利息所得，依法合併當年度所得申報所得稅。」就中央政府
    建設公債甲種債票利息，改以付息時之債票持有人就全部利息一次扣繳所得稅，
    與所得稅法第八十八條、八十九條、第九十二條規定不牴觸，可以採用。
三、再按一般公債、公司債、金融債券等因載有約定之利率，債券持有人依民法第六
    十九條、第七十條規定，對於此項約定利息按權利存續期間之日數，取得其法定
    孳息。此項利息未獲支付前，如將債券讓售，依同法第二百九十五條第一項前段
    規定，推定其隨同原本移轉於受讓人，債券原持有人因而經由買賣價金取得是項
    利息收益。因此，債券之買賣，如係於該債券之付息日為之，讓售價格之認定，
    尚不生何疑義；若於兩付息日間為之，其買賣價格中實已包括兩部分，一為取得
    債券所支付之對價，另一為未屆付息日該債券法定利息請求權之讓與價金。惟由
    於買賣債券之交易所得停徵，「利息所得」與「證券交易所得」如未明確劃分，
    除將造成原持有人之法定利息收益，將誤為證券交易所得免稅外，並將增加債券
    利息兌領人之利息所得，造成課稅錯誤。財政部乃於七十五年七月十六日以台財
    稅第七五四一四一六號函釋：「營利事業或個人買賣國內發行之公債、公司債及
    金融債券，買受人若為營利事業，可由該事業按債券持有期間，依債券之面值及
    利率計算之『利息收入』，如其係於兩付息日間購入債券並於取息前出售者，則
    以售價減除其購進該債券之價格及依上述計算之利息收入後之餘額作為其證券交
    易損益。買受人若為個人，因個人一般多未設帳，應一律以其兌領之利息金額併
    入其當期綜合所得稅課徵。」闡明營利事業應按實際情形列報利息收入，其債券
    賣出時超過購進價格及利息收入後之餘額為證券交易損益；並附帶說明個人因未
    設帳，應一律以兌領之利息併入其綜合所得稅課稅，符合所得稅法課稅公平之原
    則。因此，所謂債券「前手息」，乃為區分債券利息兌領人所持有債券期間申報
    所得之利息，及非持有（即其前手持有）期間，未申報所得之債券利息，而予分
    野界定之名詞。依上開函釋可知，前手息所得者如為營利事業者，應按其持有債
    券期間，計算利息所得課徵營利事業所得稅；惟前手息所得者如為個人者，因前
    手個人既未設帳又無扣繳憑單歸課資料，其不列入綜合所得稅結算申報，稽徵機
    關亦未予核課其綜合所得稅；營利事業如係債券利息兌領人，僅按其持有債券期
    間，計算利息所得課徵營利事業所得稅，依前開所得稅法規定，亦僅就申報利息
    所得範圍內之扣繳稅額抵繳應納稅款，其未持有債券期間之其餘利息（即前手息
    ），認非屬該營利事業之利息所得，毋庸申報，不課徵營利事業所得稅，因此而
    生之前手息扣繳稅款，自不在扣繳稅額抵繳應納稅款之列。
四、本件原告八十四年度營利事業所得稅結算申報，列報尚未抵繳之扣繳稅款二○、
    三六三、六三一元，其中包含前手息扣繳稅款一、二五六、八三八元。原查以本
    案前手利息相對之扣繳稅款非屬原告所有，乃否准前手息扣繳稅款一、二五六、
    八三八元抵繳原告本期應納稅款，核定原告本期尚未抵繳之扣繳稅款為一九、一
    ○六、七九三元（申報20,363,631元–屬前手息扣繳稅款1,256,838元=核定
    19,106,793元），並以系爭前手息扣繳稅款為原告購進債券之成本，乃相對調增
    原告本期出售債券成本一、二五六、八三八元。原告不服，主張所得稅法第七十
    一條及第七十九條規定，並未有扣繳稅款應為所得所有者，才得以之抵繳所得所
    有者之應納稅款，原告依扣繳憑單抵繳應納稅款，並無違反所得稅法第九十九條
    及第一百條之規定，被告否准抵減，造成國庫溢收稅款不合理現象云云。申經被
    告復查決定以，查所得稅法第七十一條第一項及第九十九條雖分別規定：納稅義
    務人得以暫繳及扣繳稅款抵繳結算申報之應納稅額，惟亦限定應以自行繳納之稅
    款始有其適用。又前揭財政部函釋雖規定營利事業買賣公債，可按持有期間計算
    利息收入，並未規定營利事業於兩付息日間買回公債，按持有期間計算利息收入
    ，即得以全期扣繳稅款抵繳其申報應納稅額。本案原告於利息兌領日前買回公債
    ，前手兌領之利息及系爭之扣繳稅款均為前手所有。系爭前手兌領之利息，依規
    定既不列為原告之利息收入，即該前手利息收入之納稅義務人並非原告。原告既
    非為實際納稅義務人，縱扣繳憑單係以原告名義開立，然系爭扣繳稅款非其負擔
    及繳納，依實其課稅原則，自不得以之抵繳當年度營利事業所得稅之應納稅款。
    況公法上之租稅扣抵權，非得以私經濟交易而移轉。原查否准原告抵繳當年度應
    納稅款，同額調增原告購進債券之成本，經核並無不合，乃駁回其復查之申請，
    揆諸首揭規定及財政部函釋意旨，經核並無不合。
五、綜上所述，原告所述各節，均無可採，原處分認事用法，並無不法，訴願決定予
    以維持，亦無違誤，原告仍執前詞，指摘原處分不當，請求撤銷，為無理由，應
    予駁回。
據上論斷，本件原告之訴為無理由，爰依行政訴訟法第九十八條第三項前段，判決如
主文。
中　　華　　民　　國　　　九十一　　年　　　三　　　　月　　二十五　　　日
                                  臺北高等行政法院  第一庭
                                            審判長  法  官　鄭忠仁
      　　　　　　　　　　　　　　　　　　　　      法　官　楊莉莉
      　　　　　　　　　　　　　　　　　　　　      法　官　林育如
右為正本係照原本作成。
如不服本判決，應於送達後二十日內，向本院提出上訴狀並表明上訴理由，如於本判
決宣示後送達前提起上訴者，應於判決送達後二十日內補提上訴理由書（須按他造人
數附繕本）。
中　　華　　民　　國　　　九十一　　年　　　三　　　　月　　二十五　　　日
                                                    書記官  李金釵
